臺灣高等法院臺中分院民事裁定
111年度國抗字第1號
抗  告  人  趙世琮  
相  對  人  南投縣政府

法定代理人  林明溱  
代  理  人  吳萬春律師 
上列抗告人因與相對人間國家賠償事件，對於中華民國111年2月
16日臺灣南投地方法院109年度重國字第1號裁定，提起抗告，本
院裁定如下：
    主  文
原裁定關於駁回抗告人依國家賠償法第二條第二項後段請求之部
分廢棄。
其餘抗告駁回。
抗告訴訟費用由抗告人及相對人各負擔二分之一。
    理  由
一、抗告人於原法院以相對人南投縣政府、南投縣草屯鎮公所(
    下稱草屯鎮公所)、行政院農業委員會農糧署(下稱農糧署）
    為被告，並主張抗告人前於民國88年4 月間向草屯鎮公所申
    請於坐落○○○○○○○○○0000、0000、0000、0000等地號土地（
    下稱系爭土地）上建造○○○○○○○設施（下稱系爭建物），經
    草屯鎮公所審核函後函轉相對人南投縣政府審核，並經相對
    人層轉至農委會中部辦公室（其於93年改隸署農委會農糧署
    ）審核後，農委會遂於88年7 月13日以88農中經字第00000 
    號函許可抗告人得於系爭土地上建造系爭建物作為○使用（
    下稱系爭許可），草屯鎮公所依系爭許可證核發00草鎮建（
    造）字第00號建造執照、90草鎮工（使）字第000 號使用執
    照在案。嗣經濟部於98年10月13日竟以系爭建物坐落於河川
    行水區域而足以妨礙水流，違反行為時水利法第78條第1 項
    第1 款（現為第78條第4 款）規定為由，依同法第94條之4 
    規定命抗告人拆除系爭建物，抗告人乃與經濟部及相對人討
    論徵收或補償救濟方案等事宜，經濟部及相對人並多次來函
    表示欲將系爭土地及地上物併同徵收，抗告人信賴於此，故
    未拆除系爭建物。詎經濟部竟於106 年4 月11日來函命抗告
    人應於同年月15日前拆除系爭建物，然因系爭建物面積廣大
    、高價設備搬遷不易，經濟部水利署第三河川局竟無視於所
    命改善期間過短之事實，而於106年6月30日代為履行即強制
    拆除系爭建物完畢。農糧署就系爭申請案未依規定徵詢水利
    主管機關（申請當時為臺灣省政府水利處，後權限移轉至經
    濟部水利署）之意見，逕予核發系爭許可，而相對人身為水
    利主管機關亦未依法審查，僅憑農委會函覆結果逕核發系爭
    許可，草屯鎮公所則為未依規定照會各目的事業主管機關之
    意見，僅憑相對人之函覆結果逕核發建照及使用執照，深究
    其因，相對人未依法訂正(變更)系爭農地之使用分區，抗告
    人所有系爭建物因前開原因而遭強制拆除，致受有新臺幣(
    下同)8,441 萬4,088 元之損害，爰依國家賠償法第2 條第2
     項之規定提起本訴等語。
二、原裁定略以：抗告人於本件主張相對人於系爭建物申請許可
    案之審查階段，未善盡詳查系爭土地是否位於貓羅溪行水區
    暨相關規定，致草屯鎮公所以88年7月21日88草鎮農字第170
    90號函復已經轉准農糧署核復同意系爭土地作農業設施-金
    針菇設施容許使用及草屯鎮公所核發系爭建照，抗告人受有
    興建、拆除系爭建物暨機械損失等等，依國家賠償法第2條
    第2項規定，請求相對人給付8,441萬4,088元暨遲延利息之
    請求，與抗告人於臺灣南投地方法院101年度重國字第0號國
    家賠償事件之請求(下稱前訴)，為同一事件，前訴既已判決
    抗告人敗訴確定，抗告人就有既判力之法律關係再為請求，
    而依民事訴訟法第249條第1項第7款以裁定駁回抗告人依國
    家賠償法第2條第2項之訴。
三、抗告意旨略以：抗告人在前、後訴主張之損害並非完全相同
    ，且確定判決之既判力不及於事實審言詞辯論終結後所發生
    之事實，原裁定以抗告人「依國家賠償法第二條第二項規定
    請求相對人南投縣政府給付部分及該部分假執行之聲請」，
    係就同一事件再行起訴，違反一事不再理，裁定駁回，實屬
    違誤。爰依法提起抗告等語，聲明求為廢棄原裁定。　　
四、關於國家賠償法第2條第2項前段請求之部分：
  ㈠按訴訟標的於確定之終局判決中經裁判者，除法律別有規定
    外，有既判力，當事人不得就已有確定終局判決之同一事件
    ，更行起訴，此觀民事訴訟法第249條第1項第7款及第400條
    第1 項之規定自明。所謂同一事件，係指同一當事人就同一
    訴訟標的為請求，而其聲明同一、正相反或可以代用。又89
    年2月9日修正之民事訴訟法第244條第1項第2款，將原規定
    之「訴訟標的」修正為「訴訟標的及其原因事實」，乃因訴
    訟標的之涵義，必須與原因事實相結合，以使訴狀所表明請
    求法院審判之範圍更加明確。是訴訟標的是否相同，應結合
    原因事實而為觀察，但並非以原因事實取代訴訟標的。
  ㈡抗告人於前訴，以相對人就伊所有系爭土地作農業設施容許
    使用之申請案（下稱系爭申請案），未詳查行水區相關規定
    及查明系爭土地是否位於行水區，致伊因經濟部98年10月13
    日經授水字第0000000000號處分書命伊拆除並回復原狀（下
    稱第一次命拆除處分），為此依國家賠償法第2條第2項前段
    請求相對人賠償伊系爭建物建築成本70,447,376元、拆除費
    用782,312元、機械拆卸、搬運及重新組裝費用13,184,400
    元，共計8,441萬4,088元本息，經原法院以前訴判決抗告人
    敗訴確定，有上開判決可憑，且經本院依職權調取前案案卷
    核閱屬實。抗告人在本件訴訟，就前訴之同一當事人(相對
    人)，亦以國家賠償法第2條第2項前段就前案相同之原因事
    實，主張相對人身為水利主管機關，就系爭申請案於審查階
    段未善盡查明土地是否位於貓羅溪行水區內暨相關規定之義
    務，僅憑農委會函覆結果逕核發系爭許可，應負公務員因過
    失不法侵害人民權利之國家賠償責任，請求賠償伊因系爭建
    物拆除、重建暨機械損失共計8,441萬4,088元本息之損害。
    抗告人雖謂前案起訴狀係記載伊受有無法依原定目的使用系
    爭建物並負有拆遷之損害（前案卷一第126-141頁），可見
    其在兩案主張之訴訟標的法律關係不同云云，惟抗告人於10
    3年4月24日在前案訴訟所提民事變更聲明狀（前案卷二第97
    -99頁），已依前案法院囑託中華民國全國建築師公會、台
    北市機械技師公會鑑定結果，表明所受損害為系爭建物建築
    成本70,447,376元、拆除費用782,312元、機械拆卸、搬運
    及重新組裝費用13,184,400元，據此請求興建及拆除系爭建
    物暨機械搬遷之損害共計84,41萬4,088元，及其法定遲延利
    息；此與抗告人於本件訴訟主張受有同於前述興建及拆除系
    爭建物暨機械設備搬遷之損害8,441萬4,088元本息（臺灣臺
    北地方法院108年度重國字第00號第23-25頁、原審卷一第89
    -91頁），且自承損害項目及金額，均係援引前案中華民國
    全國建築師公會、台北市機械技師公會之鑑定報告等語（本
    院卷第113-115頁），並無不同。抗告人以此主張兩案之訴
    訟標的法律關係不同，尚難憑採。又抗告人於前案即以興建
    及拆除系爭建物暨機械搬遷之損害，亦即無論是否已拆除，
    所需拆除費用仍係損害額之一部分，並以鑑定報告為據，此
    與抗告人於本件訴訟該部分請求，據以特定損害之原因事實
    ，並無二致。抗告人關於前案訴訟言詞辯論終結後，經濟部
    水利署第三河川局於106年6月30日代履行而拆除系爭建物之
    陳述，即無礙於抗告人於前案、本案之主張是否同一事件之
    認定。抗告人以其補充此部分事實上陳述，主張有既判力基
    準時以後之新事實，再行起訴，難認有據。 
  ㈢據上，抗告人於本件訴訟對於相對人依國家賠償法第2條第2
    項前段請求之部分，與前案之當事人、訴訟標的同一，而其
    聲明同一、正相反或可以代用，揆諸上開說明，要屬同一事
    件。而前案經判決確定，原裁定認本案訴訟此部分為前案既
    判力所及，於法相符。　　
五、關於國家賠償法第2條第2項後段請求之部分：　　
    抗告人於本案訴訟，尚主張相對人未依法訂正(變更)系爭土
    地之使用分區、怠於變更地目，同為造成抗告人在位於行水
    區內之系爭土地、以合法建築執照所興建之系爭建物遭強制
    拆除等情，而認相對人就公務員怠於執行職務致人民或權利
    遭受損害應負國家賠償責任等語。就此，抗告人依國家賠償
    法第2條第2項規定對相對人之請求，除前開與前訴為同一事
    件、依國家賠償法第2條第2項前段之請求外，尚有依國家賠
    償法第2條第2項後段，以相對人怠於變更使用分區、怠於變
    更地目而為請求部分，即不為前案既判力所及。且原法院於
    111年2月16日所為109年度重國字第1號判決，猶以相對人與
    草屯鎮公所、農糧署為共同被告，而將抗告人本於國家賠償
    法第2條第2項後段對相對人之請求，併予駁回，抗告人現上
    訴於本院審理中，原裁定以抗告人「依國家賠償法第二條第
    二項規定請求相對人南投縣政府給付部分及該部分假執行之
    聲請」，均係就同一事件再行起訴，違反一事不再理，裁定
    駁回，自屬違誤。   
六、綜上，本件抗告意旨指摘原裁定不當，關於駁回抗告人依國
    家賠償法第2條第2項後段請求之部分(即怠於變更使用分區
    、怠於變更地目部分)，為有理由，應由本院廢棄原裁定關
    於駁回抗告人依國家賠償法第2條第2項後段請求之部分(此
    部分因抗告人就原法院111年2月16日所為109年度重國字第1
    號判決提起上訴，本院另行審理)。至於其餘部分(即抗告人
    以相對人身為水利主管機關，就系爭申請案於審查階段未善
    盡查明土地是否位於行水區內暨相關規定之義務，僅憑農委
    會函覆結果逕核發系爭許可，應負公務員因過失不法侵害人
    民權利之國家賠償責任部分)，原裁定依民事訴訟法第249條
    第1項第7款規定裁定駁回抗告人之訴，核無不合，抗告人求
    為廢棄，為無理由，應駁回抗告人此部分之抗告。
七、據上論結，本件抗告為一部有理由，一部無理由，裁定如主
    文。
中　　華　　民　　國　　111 　年　　11　　月　　7 　　日
                    
　　　　　　　　　　民事第四庭  審判長法　官  林慧貞
　　　　　　　　　　　　　　          法　官  鄭舜元
　　　　　　　　　　　　　　　        法　官  劉惠娟
正本係照原本作成。
得以適用法規顯有錯誤為再抗告。
如提起再抗告者應於裁定送達後10日內向本院提出抗告理由狀（
須按照他造人數附具繕本）並繳納抗告裁判費新台幣1000元。同
時委任律師或具有律師資格之關係人為代理人。因疫情而遲誤不
變期間，得向法院聲請回復原狀。　　　　　　　　　　

                                      書記官  陳文明
　　　　　　　　　　　　　　　　　　　 
中　　華　　民　　國　　111 　年　　11　　月　　7 　　日